臺灣基隆法院刑事判決　　　　　　　　　 　　　　　九十三年度訴緝字第一六號
　　公　訴　人　臺灣基隆地方法院檢察署檢察官
　　被　　　告　庚○○
右列被告因偽造文書等案件，經檢察官提起公訴（八十八年度偵緝字第一六０號）及
移送併辦（臺灣台北地方法院檢察署八十八年度偵字第五二五八號、八十九年度偵字
第六四０六號、九十年度偵緝字第一０八、一０九號、臺灣板橋地方法院檢察署八十
八年度偵字第六一三四號），本院判決如左：
    主    文
庚○○共同連續行使偽造私文書，足以生損害於公眾及他人，處有期徒刑捌月。
附表所示之偽造「徐石基」署名壹枚及指印肆枚、偽造「陳國基」印文拾伍枚及指印
陸枚、偽造「吳銘政」、「魯雅玲」、「林明義」、「謝國連」、「謝江巡」印文各
壹枚、偽造「林阿由」印文拾肆枚均沒收。
    事    實
一、庚○○與謝坤山（已死亡）為夫妻關係，民國八十年間結識擔任水電工工頭之丁
    ○○（已死亡）及丁○○之友人甲○○，經由甲○○之介紹，承包「名儒企業有
    限公司」（下稱名儒公司）之家庭代工及轉承包陳竹藍向「臺灣動力工程股份有
    限公司」（下稱臺灣動力公司）於五股鄉震但行之電器設備工程，明知陳國基於
    八十年及八十一年間並未於上開二地點工作並領取薪資，竟夥同謝坤山，由謝坤
    山至台北龍山寺附近向不詳年籍姓名之人購得陳國基
    同基於偽造私文書之概括犯意，於八十年、八十一年間，於不詳地點時、地偽刻
    陳國基之印章，並連續於附表編號三、四、五、六所示之薪資表、工資發放明細
    表等文件內，偽填領取工資之數額，再蓋上印章或按捺其指印，表示業已領取之
    意，連同來路不明陳國基
    情之名儒公司、臺灣動力公司會計人員而行使之，足以生損害於稅捐機關核課陳
    國基八十年、八十一年度綜合所得稅之正確性及陳國基本人。
二、庚○○、謝坤山復承前同一犯意，於八十一年間自甲○○處轉承包「嘉峰金屬股
    份有限公司」（下稱嘉峰公司）之電線加工工程，其明知林阿田未在該工地工作
    ，竟向不詳姓名年籍之人取得姓名已遭變造為「林阿由」之
    十一年間在不詳地點偽刻林阿由之印章，並接續於附表編號九、十、十一所示文
    件上，偽填林阿由於八十一年間向嘉峰公司領取薪資新台幣十萬元，並蓋用偽刻
    林阿由之印文，再連同林阿由之
    司負責人而行使之，嘉峰公司會計人員並據以製作八十一年度各類所得扣繳憑單
    ，向稅捐機關申報林阿由領取薪資十萬元，足以生損害於林阿由及稅捐機關課稅
    之正確性。
三、丙○○為南基鑿井有限公司實際從事公司業務之實際負責人（登記負責人為翁黃
    美枝），為商業會計法所稱之商業負責人，丁○○與庚○○於八十一年、八十二
    年共同承包南基鑿井有限公司（下稱南基公司）「八里污水廠水電雜項工程」中
    臨時工人之調集（即人力調派），負責代為招攬臨時工，並提供臨時工資料以供
    南基鑿井公司申報稅捐，渠等三人均明知吳銘政、魯雅玲、林明義於八十一年間
    及謝國連、謝江巡於八十二年間均未在該處工作並領取薪資，竟共同基於行使偽
    造私文書、行使業務上登載不實文書及使南基公司之商業負責人虛偽填製會計憑
    證之犯意聯絡，自不詳年籍姓名之人處連續取得來路不明之吳銘政、魯雅玲、林
    明義、謝國連、謝江巡等人之
    臨時工資發放明細表，偽填吳銘政等五人於八十一年度、八十二年度領取薪資十
    萬元，並偽刻吳銘政等五人之印章，而連續於附表編號七、八臨時工資發放明細
    表上偽造吳銘政五人之印文，丁○○再連同吳銘政五人之
    司負責人丙○○行使，丙○○即據此不實文書，將不實之薪資支出登載在公司帳
    冊內，虛列吳銘政等五人於八十一年、八十二年任職該公司期間各領取薪資十萬
    元，並於附隨其業務上填製之內容不實之吳銘政等五人之扣繳憑單，先後於八十
    二年七月二十八日、八十三年一月二十五日持向財政部北區國稅局三重稽徵所申
    報行使，足以生損害於吳銘政等五人及稅捐稽徵機關計稅之正確性。
四、緣林培田係基隆市○○區○○路五號四樓上沛實業有限公司（下稱上沛公司）之
    負責人，亦為該公司商業會計事務之負責人，丁○○於八十二年六月三十日向上
    沛公司承包台北縣三重市○○路「台北七四七」工地水電工程，明知徐石基並非
    上沛公司之受僱人，未於上述工地工作及領取薪資，竟與庚○○基於犯意聯絡，
    由庚○○提供徐石基之
    之工資報表、切結書上，偽造徐石基之指印及簽名，再由丁○○轉交予知情之上
    沛公司負責人林培田行使，由林培田將徐石基在上沛公司支領新台幣十萬元薪資
    之不實事項，登載於負隨林培田業務上所應製作之該年度工資支出憑單及各類所
    得扣繳暨免扣繳憑單，並於八十三年初持登載不實之扣繳憑單向國稅局辦結算申
    報而行使之，並足以生損害於徐石基及稅捐稽征機關對於課稅之正確性。
五、案經臺灣基隆地方法院檢察署檢察官自動檢舉偵查起訴及臺灣台北地方法院檢察
    署檢察官、臺灣板橋地方法院檢察署檢察官移送併案。
    理    由
一、訊據被告庚○○矢口否認有偽造文書虛報工資犯行，辯稱：其夫謝坤山未過世前
    曾於八十年間承包南基鑿井有限公司「八里污水廠水電雜項工程」，並無承包其
    餘工程，也未持被害人
    白紙要求其簽名，對於切結書之內容伊都不清楚云云。經查：
（一）前開犯罪事實，業據被害人徐石基、陳國基、吳銘政、魯雅玲、林明義、謝國
      連、謝江巡、林阿由分別於警詢、偵查中指訴遭人持
      無訛。
（二）證人丁○○於本院及桃園地院訊問時證稱：徐石基的
      結書是庚○○拿給我的；由我帶庚○○夫婦找南基公司領錢。八十一年、八十
      二年是庚○○、謝坤山承包南基的工作，不是我。南基公司的工人是我介紹的
      ，但是那些工人有沒有去我也不知道，那些工人都是被告找去的，那些工人的
      資料都是被告夫婦拿去給丙○○的等語。
（三）證人甲○○於偵查及本院訊問時證稱：有介紹謝坤山給戊○○做家庭小包，謝
      坤山有領到這筆錢，因為當時我在公司負責發小包的，當時是謝坤山拿薪資報
      表來領錢的。當時是名儒公司小包介紹給庚○○與謝坤山做家庭代工，所有有
      關陳國基的薪資都是庚○○直接跟名儒公司拿的，我都不知道，我只是負責介
      紹而已。陳國基向台灣動力公司申報薪資的資料是庚○○找來的，因此資料是
      他提供的，臨時工資明細表是他先生做的，印章是我蓋的。我為陳竹藍之小包
      ，陳竹藍承包台灣動力公司之工程，我找謝坤山（蘇之夫）找臨時工等語。
（四）證人丙○○於本院及桃園地院訊問時證稱：八十一、八十二年我有請他（指丁
      ○○）幫我請工人，他並無承包水電工程，工錢都是庚○○夫婦領得，且是丁
      ○○帶他們來領。報稅資料是庚○○夫婦拿來的，未透過丁○○拿給我，但丁
      ○○都有到等語。
（五）證人戊○○於偵查中證述：工資資料是謝坤山給我的，謝坤山是甲○○介紹認
      識的等語。
（六）書證：臨時工資報表、切結書、庚○○所立切結書、扣繳憑單、徐石基之身分
      證影本、財政部台灣省中區國稅局吳銘政八十一年度未申報綜合所得稅核定通
      知書、南基公司八十一年度、八十二年度扣繳憑單、吳銘政書立檢舉書、臺灣
      臺中地方法院八十二年崇字第三十一號民事裁定、南基公司八十二年營利事業
      所得稅申報書、陳國基臨時工資報表、陳國基於台灣動力工程公司工資資料卡
      、陳國基八十一年一月至三月、八月、十月及十一月臨時工資發放明細表、陳
      國基八十一年一至三月、八月及十一月雇工工資領收單等物在卷可佐。
（七）綜上所述，被告事後所辯，要屬卸責之詞，不足採信。本件罪證明確，被告犯
      行洵堪認定，應予依法論科。
二、薪資表、工資領據乃屬受僱人向包商具領薪資時所填具，並由具領人簽名、蓋章
    或按捺指印表示領取如工資領據所載金額之文書，與收據之性質同，應屬他人名
    義之文書（最高法院六十九年度台上字第六九六號判例及同院七十六年度台上字
    第三五七０號判決意旨可資參照）。次按各類所得扣繳暨免扣繳憑單，其用意在
    於方便稅捐機關蒐集及掌握課稅資料，以利稅捐之核課，並非證明交易事項發生
    之經過而為造具記帳憑證或證明處理會計事項人員之責任而為記帳所根據之憑證
    ，自難認係商業會計法所稱「原始憑證」或「記帳憑證」（最高法院九十一年度
    臺上字第二八七八號判決意旨參照）。各類所得扣繳暨免扣繳憑單及稅額申報書
    ，俱屬刑法上之業務文書（最高法院七十八年度台上字第四三一號、八十六年度
    臺上字第五三二號判決要旨參照）。又行為後法律有變更者，適用裁判時之法律
    ，但裁判前之法律有利於行為人者，適用最有利於行為人之法律，刑法第二條第
    一項定有明文。查被告為本件犯行時為八十一、八十二年間，而商業會計法於八
    十四年五月十九日經總統令修正公布（同月二十一日生效），舊商業會計法第六
    十六條第一款，已修正為新商業會計法第七十一條第一款，其刑度修正為「五年
    以下有期徒刑、拘役或科或併科新台幣十五萬元以下罰金」，較之舊商業會計法
    第六十六條之刑度為重，該法律既有變更，經比較新舊法，應以舊法有利於被告
    ，依刑法第二條第一項之規定，應適用舊商業會計法第六十六條第一項，予以處
    罰，何先敘明。
三、查被告分別與謝坤山、丁○○、甲○○基於共同犯意連絡，推由被告或其他共犯
    提供來路不明之他人國民
    之簽名、指印、印文於薪資表、切結書文件，交由丁○○、甲○○轉予各該公司
    會計人員以行使之，所為足生損害於附表所示被害人，核被告此部分所為，係犯
    刑法第二百十六條、第二百十條之行使偽造文書罪。被告偽造署押之行為，為偽
    造私文書之部分行為，被告偽造文書後，復持以行使，其偽造之低度行為為行使
    之高度行為吸收，均不另論處。被告與謝坤山、丁○○、甲○○等人彼此間有犯
    意之連絡及行為之分擔，應依共同正犯論處。又被告提供上開偽造之薪資表、切
    結書，交由知情之商業負責人丙○○、林培田，據以將不實之支薪事項登載入公
    司帳冊內，虛列被害人徐石基、吳銘政、魯雅玲、林明義、謝國連、謝江巡在該
    公司任職領薪，並於附隨丙○○、林培田業務而製作，用以證明支薪及代扣或免
    扣所得稅事項經過而為造具記帳憑證所根據之憑證，虛偽填製自八十一年一月起
    至同年十二月止、八十二年一月至十二月止在該公司任職各領取薪資十萬元之「
    各類所得扣繳暨免扣繳憑單」各一紙，並向國稅局申報而行使。核被告此部分所
    為，係犯商業會計法第七十一條第一款之商業負責人以明知為不實之事項而填製
    會計憑證及記入帳冊罪（查商業會計法第七十一條第一款既以明知為不實之事項
    而填製會計憑證或記入帳冊為其犯罪之構成要件，則該罪原即含有業務上登載不
    實之本質，即不應再論以刑法第二百十五條之業務上登載不實文書罪）及刑法第
    二百十六條、第二百十五條之行使業務上登載不實文書罪。被告雖無商業會計法
    第七十一條第一款之商業負責人身分，但其與具有該身分之丙○○、林培田共同
    犯罪，依刑法第三十一條第一項之規定，仍以共犯論。被告與丙○○、林培田、
    丁○○就前開所犯商業負責人以明知為不實之事項而填製會計憑證罪、行使業務
    上登載不實文書罪，具有共同犯意之聯絡及行為之分擔，應論以共同正犯。被告
    利用不知情之成年男子偽刻被害人之印章，係利用無犯罪故意之人遂行其犯罪行
    為，是為間接正犯。被告先後多次行使偽造文書、行使業務上當載不實文書、商
    業負責人以明知為不實之事項而填製會計憑證罪犯行，時間緊接，犯罪構成要件
    相同，顯係基於概括之犯意反覆為之，均為連續犯，應依刑法第五十六條之規定
    ，以一罪論並加重其刑。又被告所犯上開三罪間，有方法結果之牽連關係，為牽
    連犯，應從一重之行使偽造私文書罪論處。事實欄一、二、三部分之事實，雖未
    據檢察官起訴，然查此部分與前開起訴之有罪部分，有裁判上一罪關係，業如上
    述，審判上不可分割，本院自得併予審究，附此敘明。爰審酌被告犯罪之動機、
    目的、手段、所生危險、所得利益及犯後態度等一切情狀，量處如主文所示之刑
    ，以資懲儆。另附表所示之偽造「徐石基」署名一枚及指印四枚、偽造「陳國基
    」印文十五枚及指印六枚、偽造「吳銘政」、「魯雅玲」、「林明義」、「謝國
    連」、「謝江巡」印文各一枚、偽造「林阿由」之印文十四枚，併依刑法第二百
    十九條之規定宣告沒收之。而偽造之陳國基、吳銘政、魯雅玲、林明義、謝國連
    、謝江巡、林阿由名義之印章各一個，本應依法宣告沒收，惟被告偽造之時間距
    今已有十餘年之久，而被告始終未能提出前開偽造之印章經本院扣案，顯見該等
    偽造之印章，因長時間之經過已滅失不復存在，爰不予宣告沒收，附此敘明。
四、臺灣台北地方法院檢察署檢察官移送並辦意旨略以：（一）被告庚○○與其夫謝
    坤山（已歿）於民國八十年間，經由丁○○之介紹自乙○○處承包「玉森企業股
    份有限公司」承攬之「彰化區配電中心變電作業大樓水電工程」水電施工工程中
    之臨時工人調集，其明知劉有清未在該工地工作及領取薪資，竟自不詳年籍姓名
    之人處取得劉有清之
    玉生（業據檢察官不起訴處分），羅玉生據此而製作劉有清八十一年度各類所得
    扣繳暨免扣繳憑單，並持向財政部台北市國稅局申報行使，足以生損害於劉有清
    與稅捐稽徵機關課稅之正確性。（二）被告庚○○與其夫謝坤山（已歿）於民國
    八十一年間經由丁○○、甲○○之介紹承包龍虎水電工程有限公司承攬之「台北
    市○○○路軍眷改建之水電工程」中之臨時工人調集（即人力調派），負責調集
    臨時工並代為領發放工資。其明知吳銘政未在上開工地工作並領取薪資，竟自不
    詳年籍姓名之人處取得吳銘政之
    立轉交予己○○，己○○再轉交予不知情之龍虎水電行負責人陳來有（業經檢察
    官不起訴處分確定），陳來有據此而製作吳銘政於八十一年度領取薪資十萬元之
    各類所得扣繳憑單，並持向財政部台灣省北區國稅局申報行使，足以生損害於吳
    銘政及稅捐稽徵機關課稅之正確性，因此認為被告另涉犯刑法二百十六條、第二
    百十條之行使偽造私文書罪、同法第二百十六條、第二百十五條之行使業務登載
    不實文書罪之間接正犯，及商業會計法第七十一條第一款之商業負責人以明知不
    實事項而填製會計憑證罪之間接正犯等語。
五、經查：
    (一)按刑法第二百十五條係為保障業務上作成文書之真實性，商業會計法第七十一
      條第一款則係著重商業負責人製作會計憑證之正確性，兩者皆以具一定身分者
      即「從事業務之人」或「商業負責人」明知為不實事項而登載或填製文書為不
      法構成要件，屬於身分犯的一種，故非從事該項業務之人，除有與特定身分、
      關係者共犯情形，得依刑法第三十一條第一項規定處理外，即無成立該罪之餘
      地。至若他人明知為不實之事項，而使從事業務者，登載於其業務上作成之文
      書，因本條文無如同法第二百十四條（使公務員登載不實罪）之相類規定，法
      律既無處罰明文，亦不能再擴張援引間接正犯之理論論處（最高法院八十六年
      台上字第五一二五號判決參照）。
    (二)查本件被告僅係受玉森公司、龍虎水電行工程行之委託招攬工人施作承包工程
      之工頭，並非前揭公司或水電行之負責人，雖被告交付劉有清、吳銘政之身分
      證予羅玉生、陳來有以供報稅，然其究非前揭刑法第二百十五條、商業會計法
      第七十一條第一項所稱「從事業務之人」或「商業負責人」，且該法亦無處罰
      使前開特定身分之人登載不實之明文規定，依前開說明，自不能依該法條成立
      正犯，亦不能成立間接正犯。
    (二)又依據卷內資料並無顯示被告除交付劉有清、吳銘政之
      作「劉有清」及「吳銘政」工資表或工人之切結書，顯然無法證明被告另有偽
      造文書、行使偽造文書之行為。
六、綜上所述，被告並無成立公訴意旨所指上開各罪間接正犯之餘地。此外，復查無
    其他積極證據足認被告涉有前揭犯行，此部分既不能證明被告犯罪，顯難認與本
    案有裁判上一罪關係，本院無從併予審酌，應退由該屬檢察官另行偵辦，附此敘
    明。
據上論斷，應依刑事訴訟法第二百九十九條第一項前段，修正前商業會計法第六十六
條第一款，刑法第二條第一項但書、第二十八條、第五十六條、第二百十六條、第二
百十條、第二百十五條、第五十五條、第二百十九條、罰金罰鍰提高標準條例第一條
前段，判決如主文。
本案經檢察官張志明到庭執行職務。
中　　　華　　　民　　　國　　九十三　　年　　　六　　　月　　二十四　　日
                                臺灣基隆地方法院刑事第一庭
                                    審判長法  官  邱志平
                                          法  官  蔡岱霖
                                          法  官  汪梅芬
右正本證明與原本無異。
對於本件判決如有不服，應於收受送達後十日內，向本院提出上訴書狀，上訴於臺灣
高等法院，並按他造當事人之人數附具繕本。
                                          書記官  賴敏慧
中　　　華　　　民　　　國　　九十三　　年　　　六　　　月　　二十五　　日
論罪附錄法條：
中華民國刑法第二百一十六條
(行使偽造變造或登載不實之文書罪)
行使第二百十條至第二百十五條之文書者，依偽造、變造文書或登載不實
事項或使登載不實事項之規定處斷。
中華民國刑法第二百一十條
(偽造變造私文書罪)
偽造、變造私文書，足以生損害於公眾或他人者，處五年以下有期徒刑。
中華民國刑法第二百一十五條
(業務上文書登載不實罪)
從事業務之人，明知為不實之事項，而登載於其業務上作成之文書，足以
生損害於公眾或他人者，處三年以下有期徒刑、拘役或五百元以下罰金。
中華民國刑法第二百一十九條
(沒收之特例)
偽造之印章、印文或署押，不問屬於犯人與否，沒收之。
修正前商業會計法第六十六條第一項
附表：
┌──┬───────────┬────────────────────┐
│編號│    文 書 名 稱       │被告偽造之署押（含簽名、印文、指印）    │
├──┼───────────┼────────────────────┤
│ 一 │   臨時工資報表       │偽造「徐石基」之指印一枚表              │
├──┼───────────┼────────────────────┤
│ 二 │   切結書             │偽造「徐石基」指印三枚、簽名一枚        │
├──┼───────────┼────────────────────┤
│ 三 │   八十年薪資表       │偽造「陳國基」印文一枚                  │
├──┼───────────┼────────────────────┤
│ 四 │   臺灣動力工程公司   │偽造「陳國基」印文二枚                  │
│    │   工資料卡卡         │                                        │
├──┼───────────┼────────────────────┤
│ 五 │   臨時工資發放明細表 │偽造「陳國基」印文共六枚                │
│    │  （八十一年一月、二  │                                        │
│    │    月、三月、八月、  │                                        │
│    │    十月、十一月）    │                                        │
├──┼───────────┼────────────────────┤
│ 六 │   臺灣動力工程股份   │偽造「陳國基」之指印六枚 、印文六枚     │
│    │   有限公司雇工工資   │                                        │
│    │   領收單（八十一年   │                                        │
│    │   一月至三月、八月   │                                        │
│    │   、十月、十一月）   │                                        │
│    │                      │                                        │
├──┼───────────┼────────────────────┤
│ 七 │   臨時工資發放明細   │偽造「吳銘政」、「林明義」、「魯雅玲」  │
│    │   表（八十一年一月   │印文各一枚                              │
│    │   至十二月）         │                                        │                                    │
├──┼───────────┼────────────────────┤
│    │   臨時工資發放明細   │偽造「謝國連」、「謝江巡」印文各一枚    │
│ 八 │   表（八十二年一月   │                                        │
│    │   至十二月）         │                                        │
├──┼───────────┼────────────────────┤
│ 九 │   臨時工資報表       │偽造「林阿由」印文一枚                  │
├──┼───────────┼────────────────────┤
│ 十 │   臨時工資發放明細   │偽造「林阿由」印文一枚                  │
│    │   表（八十一年一月   │                                        │
│    │   至十二月）         │                                        │
├──┼───────────┼────────────────────┤
│十一│   嘉峰金屬股份有限   │偽造「林阿由」印文十二枚                │
│    │   公司八十一年度員   │                                        │
│    │   工薪資津貼表及員   │                                        │
│    │   工就食名冊         │                                        │
└──┴───────────┴────────────────────┘
